【裁判字號】    95,訴,55
【裁判日期】    950626
【裁判案由】    返還消費借貸款
【裁判全文】
臺灣板橋地方法院民事判決                95年度訴字第55號
原      告  台南縣白河鎮農會
法定代理人  甲○○
訴訟代理人  陳志勇律師
被      告  丙○○
被      告  乙○
共同代理人  周德壎律師
上列當事人間請求給付借款等事件，經本院於民國95年6 月12日
言詞辯論終結，判決如下：
    主  文
被告丙○○應給付原告新台幣壹佰壹拾肆萬貳仟壹佰肆拾柒元，
及自民國八十九年六月十五日起至清償日止，按年息百分之十點
七五計算之利息，並自民國八十九年六月十五日起至清償日止，
按上開利率百分之二十計算之違約金。
被告丙○○、乙○間以原因發生日期為九十四年六月十五日就坐
落臺北縣新莊市○○段二二地號面積一○二點三九平方公尺之土
地（權利範圍：應有部分為五分之一）及其上建號二五○六號即
門牌號碼臺北縣新莊市○○路675 之4 號之建物（權利範圍：應
有部分為全部）所為贈與之債權行為及所有權移轉之物權行為應
予撤銷。
被告乙○應將前項不動產以夫妻贈與為原因，於民國九十四年六
月二十三日向台北縣新莊地政事務所為所有權移轉之登記予以塗
銷。
原告其餘之訴駁回。
訴訟費用由被告負擔。
本判決第一項於原告以新台幣參拾捌萬元為被告丙○○供擔保後
，得假執行。但被告丙○○以新台幣壹佰壹拾肆萬貳仟壹佰肆拾
柒元為原告預供擔保，得免為假執行。
原告其餘假執行之聲請駁回。
??事實及理由
一、原告主張：
  (一)緣被告丙○○係訴外人羅木斤之子，而羅木斤於民國79年5
    月17日向原告借款495 萬元，並以崁子頭242 之1 號等26筆
    土地設定抵押權予原告，雙方約定按年息百分之十點七五計
    算利息，違約金則按上開利率之百分之二十計算，嗣於81年
    間因羅木斤無力清償對嘉義縣民雄鄉農會之債務，經台南地
    方法院民事執行處以81年度執字第2875號拍賣羅木斤提供擔
    保之土地，而原告以抵押權人身分參與分配後，羅木斤仍積
    欠原告新台幣1,142,147 元借款暨其利息及違約金，因羅木
    斤於82年4 月27日死亡，而其子即被告丙○○係其法定繼承
    人，依民法第1148條規定，被告丙○○自應承受羅木斤積欠
    原告之借款債務，為此原告依借貸關係請求被告丙○○返還
    上積欠之借款新台幣1,142,147 元借款暨其利息及違約金。
  (二)訴外人羅木斤死亡時，共積欠原告二筆債務，分別為前述新
    台幣1,142,147 元借款暨其利息及違約金，以及另筆新台幣
    4,048,389 元借款暨其利息及違約金，原告乃發函通知被告
    丙○○清償借款，其中上開新台幣4,048,389 元借款暨其利
    息及違約金，於發函後業經另一連帶保證人陳世鐘之繼承人
    陳淑鑫清償完畢，而被告丙○○於收受原告94年6 月13日通
    知函後，卻立即於同年6 月23日將其所有系爭不動產以夫妻
    贈與為登記原因移轉登記於其妻即被告乙○，害及原告前述
    借款債權，為此原告依民法第244 條第1 項規定，請求將被
    告間就系爭不動產所為之贈與行為及移轉所有權之物權行為
    ，予以撤銷，並請求受贈人即被告乙○塗銷因贈與行為之移
    轉登記。
  (三)為此求為判決：(1)被告丙○○應給付原告新台幣壹佰壹拾肆
    萬貳仟壹佰肆拾柒元，及自民國81年11月25日起至清償日止
    ，按年息百分之十點七五計算之利息，並自民國81年11 月
    25日起至清償日止，按上開利率百分之二十計算之違約金。
    並願供擔保請准宣告假執行。(2)被告丙○○、乙○間以原因
    發生日期為94年6 月15日就坐落臺北縣新莊市○○段二二地
    號面積一○二點三九平方公尺之土地（權利範圍：應有部分
    為五分之一）及其上建號二五○六號即門牌號碼臺北縣新莊
    市○○路675 之4 號之建物（權利範圍：應有部分為全部）
    所為贈與之債權行為及所有權移轉之物權行為應予撤銷。(3)
    被告乙○應將前項不動產以夫妻贈與為原因，於民國94年6
    月23日向台北縣新莊地政事務所為所有權移轉之登記予以塗
    銷。
二、被告則以：
  (一)被告丙○○與乙○間感情長期不睦，被告乙○於92年10月9
    九日即刊登：「丙○○你無故離家不回已逾一年半，限報後
    速回，否則在外一切行為與家人無關妻乙○」之報紙分類廣
    告，另於發現丙○○在外與訴外人林姿幸通姦育有一子後，
    於93年5 月18日寄發存證信函限令出面辦理離婚及房屋所有
    權移轉登記事宜。上開報紙分類廣告及存證信函均在原告發
    函通知被告丙○○之前，足可證明被告二人婚姻在93年間已
    幾乎破裂。因被告丙○○無意間繼承系爭債務，致正式決裂
    協議離婚，系爭不動產之贈與移轉登記，乃夫妻離婚之剩餘
    財產分配，並非虛偽離婚，無關原告所主張之詐害債權。
  (二)系爭不動產為贈與登記時，被告丙○○一人所有且為負責人
    之漢鳴裝潢有限公司，在被告二人於94年7 月4 日離婚時，
    依該公司向國稅局申報94年7~8 月營業人銷售額與稅額申報
    書所載淨值為2,835,117 元，即使該公司向國稅局申報93年
    度營利事業所得稅時，其淨值亦達2,764,025 元。系爭不動
    產移轉登記時，該公司之現金即有近百萬元，被告丙○○個
    人之存摺，亦有存款約數萬元不等。是系爭不動產移轉時，
    債務人即被告丙○○的財產，不只270 萬元，系爭不動產之
    移轉，並未致原告之系爭債權受有損害而不能受完全之清償
    ，被告之法律行為記未有害於債權人原告之系爭債權，原告
    行使本件之撤銷權，顯不符合民法第244 條規定。並聲明：
    原告之訴及假執行之聲請均駁回，如受不利判決願供擔保請
    准免予假執行。
三、本院之判斷：
  (一)查原告主張被告丙○○繼承訴外人羅木斤積欠原告之新台幣
    1,142,147 元借款債務等情，業據原告提出借據影本、台南
    地方法院民事執行處通知及分配表影本、除戶戶籍謄本、繼
    承系統表等為證，且為被告所不爭執，自堪信原告之主張為
    真實。
  (二)從而，原告自得依消費借貸及繼承之法律關係，請求被告丙
    ○○給付新台幣1,142,147 元借款及暨其利息及違約金。又
    按利息及其他一年或不及一年之定期給付債權，其各期給付
    請求權，因五年間不行使而消滅，民法第126 條定有明文；
    且時效完成後，債務人得拒絕給付，亦為民法第144 條第1
    項所明定。本件原告主張被告給付81年11月25日起至清償日
    止，按年息百分之十點七五計算之遲延利息及自81年11月25
    日起至清償日止，按上開利率百分之二十計算之違約金部分
    ，被告抗辯其超過五年部分之利息、違約金請求，已罹於時
    效消滅等語，應屬可採。故原告請求超過94年6 月14日被告
    丙○○收受原告請求返還系爭借款暨利息及違約金之日起回
    溯前五年之利息及違約金部分，為無理由，不能准許。是本
    件原告得請求被告給付之遲延利息及違約金，應以本件被告
    丙○○收受原告請求返還系爭借款暨利息及違約金之通知函
    即94年6 月14日起，回溯前五年之起始日，即89年6 月15
    日。從而，原告依消費借貸法律關係，請求被告給付
    1,142,147 元及自89年6 月15日起至清償日止，按週年利率
    百分之十點七五計算之利息，並自民國89年6 月15日起至清
    償日止，按上開利率百分之二十計算之違約金，核屬有據，
    應予准許，從而，判決如主文第?項所示；逾此部分之利息
    及違約金請求，為無理由，應予駁回。
  (三)被告等係於94年6 月23日將系爭不動產為贈與移轉登記，當
    時被告二人間之婚姻仍存續，至94年7 月4 日始辦理離婚登
    記，被告間之法定財產制關係既未消滅，何來剩餘財產分配
    之問題？雖被告等提出之離婚協議書中固於第一條第三項就
    財產之歸屬約定「座落新莊市○○路675 之4 號之房子及屋
    內所有東西歸女方所有，工廠歸男方所有」，惟上開離婚協
    議書係於94年7 月4 日簽訂並於同日辦理離婚登記，而被告
    等就系爭新莊市○○路675 之4 號之房地之贈與行為係於離
    婚前所為，並於94年6 月23日辦理移轉登記，是上開約定僅
    係被告間再確認系爭不動產之贈與，與剩餘財產之分配無關
    。另依被告等之離婚協議內容觀之，均係被告丙○○單方就
    其所有之財產為計算，亦即其將系爭房地贈與被告乙○，保
    留其所有之工廠，並約定被告丙○○「在外一切行為與債務
    均與女方、子女無關」，顯與剩餘財產之分配，係將夫或妻
    現存之婚後財產，扣除婚姻關係存續中所負債務後，如有剩
    餘，再就雙方剩餘財產之差額平均分配之要件不符，顯見被
    告等抗辯系爭不動產贈與移轉登記，係剩餘財產之分配云云
    ，與事實不符。是被告抗辯系爭不動產贈與移轉登記係剩餘
    財產之分配云云，顯不足採。
  (四)按債務人所為之無償行為，有害及債權者，債權人得聲請法
    院撤銷之，民法第244 條第1 項定有明文。再按民法第244
    條第1 項、第2 項所定之撤銷訴權，非先經債權人訴請撤銷
    債務人與第三人之有償或無償行為，尚不得逕行塗銷其所有
    權登記；該撤銷訴權兼有形成權及請求權之性質，故如已訴
    請撤銷債務人與相對人間所為抵押權設定行為，亦得同時聲
    請塗銷該抵押權設定登記；而債權人之債權，因債務人之行
    為，致有履行不能或困難之情形者，即應認為有損害債權人
    之權利；又依民法第244 條規定請求法院撤銷者，不特及於
    債權行為，即物權行為亦無例外，最高法院著有56年度台上
    字第347 號、45年度台上字第1516 號 、48年度台上字第
    1750號等判例、75年度台抗字第71號裁定可資參照。系爭土
  ?地、建物移轉登記之原因為「夫妻贈與」，有土地、建物登
    記簿謄本各1 件附卷可稽（本院卷第14、15頁），而依據民
    法第406 條規定：「贈與，因當事人一方以自己之財產，為
    被告無償給與於他方之意思表示，經他方允受而生效力」，
    贈與契約係為無償，其理至明。雖被告抗辯系爭不動產之贈
    與移轉登記，乃夫妻離婚之剩餘財產分配云云，然被告丙○
    ○於94年6 月14日收受原告請求返還系爭借款之通知函後，
    旋即於翌日即94年6 月15日以「夫妻贈與」為登記原因，並
    於同年月23日移轉登記於被告乙○名下，再於94年7 月4 日
    始簽訂離婚協議書並為離婚登記，參以被告二人自承本件原
    告之債務通知函乃造成被告二人終告協議離婚之原因等情，
    足認前開不動產之贈與移轉登記足致被告丙○○之總財產減
    少，為被告二人移轉時所已知悉，從而被告二人間就系爭不
    動產所為贈與及移轉所有權之行為，顯已造成對原告之債務
    履行不能或履行困難而損及原告之債權。
  (五)被告丙○○另辯稱系爭不動產之贈與登記時，被告丙○○一
    人所有且為負責人之漢鳴裝潢有限公司（下簡稱漢鳴公司）
    為其獨資，公司之資產淨值為2,835,117 元，公司名下現金
    近百萬元，足以清償原告之債權云云。然漢鳴公司雖為一人
    公司，與被告丙○○仍為不同之法人格，原告無從執行漢鳴
    公司之財產，僅得對被告丙○○之出資額執行，惟漢鳴公司
    之代表人即董事已於94年8 月14日變更為羅文君，且被告丙
    ○○亦將出資額100 萬元移轉予羅文君，此有漢鳴公司之設
    立登記資料及基本查詢資料在卷可證，是漢鳴公司之淨值及
    名下現金若干，均與本件無關。再觀諸被告丙○○於94年6
    月14日收受原告請求返還系爭借款之通知函後，旋於同年月
    23 日 將系爭不動產以夫妻贈與為移轉原因登記於被告乙○
    名下，再於94年8 月14日將獨資之公司移轉於羅文君名下，
    減少其積極財產，顯係有計畫之脫產行為，致其名下財產不
    足清償系爭債權，是被告間就系爭不動產之贈與行為有害及
    原告之債權，至為灼然。原告主張被告間之贈與害及其債權
    ，堪信為真正。
  (六)是以，原告既為被告丙○○之債權人，被告丙○○、乙○間
    就系爭不動產所為夫妻贈與之債權行為及移轉所有權之物權
    行為，有害及原告之債權，其據以行使撤銷權即無不合。從
    而，原告自得依民法第244 條第1 項之規定，請求法院撤銷
    之，並請求被告乙○塗銷系爭不動產之所有權移轉登記，於
    法有據，應予准許。從而，判決如主文第2 項、第3 項所示
    。
四、兩造分別陳明願供擔保請准宣告假執行或免為假執行，於原
    告勝訴之本判決第一項部分，經核均無不合，爰分別酌定相
    當之擔保金額，予以准許；至原告敗訴部分，其假執行之聲
    請已失依附，應併駁回之。
五、本件判決基礎已臻明確，兩造其餘之攻擊防禦方法及訴訟資
    料，核與判決之結果不生影響，爰不一一論述，併予敘明。
六、訴訟費用負擔之依據：民事訴訟法第79條、第85條第1 項。
中    華    民    國    95    年    6     月    26    日
                  民事第二庭    法  官  梁宏哲
以上正本係照原本作成
如對本判決上訴，須於判決送達後20日內向本院提出上訴狀
中    華    民    國    95    年    6     月    26    日
                            書記官  曹復


司法院資訊處製作；財團法人民間司法改革基金會備份。
